【裁判字號】    90,易,491
【裁判日期】    900430
【裁判案由】    違反水污染防治法
【裁判全文】
臺灣桃園地方法院刑事判決                            九十年度易字第四九一號
    公  訴  人  臺灣桃園地方法院檢察署檢察官
    被      告  乙○○○股份有限公司
    兼  右  一  甲○○
    代  表  人
    右  一  人
    選任辯護人  李怡倩律師
右列被告因違反水污染防治法案件，經檢察官提起公訴（九十年度偵字第二九八二號
），本院判決如左：
    主    文
甲○○事業之負責人，無排放許可證，且其排放廢水所含之有害健康物質超過放流水
標準，科罰金新臺幣貳萬元，如易服勞役以新台幣玖佰元（即銀元參佰元）折算壹日
。
乙○○○股份有限公司，其負責人，因執行業務，違反事業無排放許可證，且其排放
廢水所含之有害健康物質超過放流水標準，科罰金新臺幣貳萬元。
    事    實
一、甲○○係設於桃園縣龍潭鄉○○村○○路一二八號之乙○○○股份有限公司（下
    稱嘉孚公司）之負責人，因該工廠排放廠內廢棄蓄水池之儲水，竟未向主管機關
    申請許可，取得排放許可證，即擅自排放該蓄水池儲水，於八十九年四月一日經
    民眾檢舉為桃園縣環保局保護署稽查員，於嘉孚公司廢水排放口位置經採樣檢驗
    ，發現該排放水超過環保署法定標準，其排放廢水所含之有害健康物質超過放流
    水標準，即該工廠所排廢水所含有害物質銅（四五毫克／公升）、氫離子（濃度
    指數一一點九）、化學需氧量一八五０毫克／公升，造成嚴重之環境污染。
二、案經桃園縣政府函送臺灣桃園地方法院檢察官偵查起訴。
    理    由
一、訊據被告經合法傳喚未到庭，其於偵查中固供承該公司有於右揭時、地未取得許
    可證即排放蓄水池儲水，並經桃園縣環保局保護署稽查員測查得排放水不符排放
    標準等情不諱，惟辯以：該事件係發生於八十九年三月三十一日晚間，溝通塔槽
    間的道孔因水中含砂量過高而發生阻塞，氣瀑塔中的水滿載而四處溢流，當日晚
    間九時工務部主管即至現場察看並以手動關閉深水抽水馬達。四月一日上午工程
    師重新啟動電源時，因廢水處理設備一接獲開機訊息及自動依預定流程運作，工
    程人員縱以最短時間改為手動，仍不免有少許不符規定廢水流出廠外，此並非嘉
    孚公司故意使其發生，又按刑法第十二條規定，過失行為之處罰以有特別規定者
    為限，水污染防治法既屬特別刑法，即有上開規定之適用，該法既未就過失犯型
    態有特別處罰規定，即不應依該法處罰嘉孚公司，又嘉孚公司就廢水處理設備早
    已委託嘉宏環保公司設計及施作，並將「排放許可證」一併委託嘉宏環保公司辦
    理，因需檢附「功能檢測報告」，所需資料極為繁複耗時，又申請「排放許可證
    」須經試車程序，必會排放廢水，嗣嘉孚公司終於八十九年九月取得「排放許可
    證」，顯見嘉孚公司對於環保之努力云云。經查(1)嘉孚展公司確於右揭時地經採
    驗排放廢水含有害健康之物質，當時有多名員工並有營運各情，業據桃園縣政府
    八十九年五月四日府環三字第三三七六五四號函敘甚明，並有該次事業水污染稽
    查記錄影本、桃園縣環境保護局乙○○○股份有限公司水質檢測報告各一份在卷
    足憑，並經證人高顯仁、張明過及蔡玉堂即任職桃園縣環境保護局案發當日查獲
    嘉孚公司排放廢棄水含有害物質之稽查員於偵查中結證屬實（見偵查卷第九十七
    、九時八頁），足認該廢水排放為被告嘉孚展公司所為，要無疑義。(2)現代企業
    組織雖趨於龐大、管理漸趨複雜，惟查所謂企業所有與企業經營之分離，係指大
    企業之股份持有者即股東不必直接參與企業之經營，其僅負責所認股份之出資，
    並依所認股份之比例分配或負擔企業經營之盈虧。依我國公司法第一百九十二條
    第一項雖規定，董事係由股東會就有行為能力之股東中選任之，則股份有限公司
    之董事均具股東資格，然依公司法第二百零二條規定「公司業務之執行，由董事
    會決定之。除本法或章程規定，應由股東會決議之事項外，均得由董事會決議行
    之。」，由此可見，在我國公司法制下，董事實際上即係接受全體股東之委任（
    公司法一百九十二條第三項參看）而管理公司，負責公司經營之人。亦因此故，
    公司法學者每每批評公司法不應規定董事必具股東身分，以免混淆企業所有與企
    業經營之分離原則。由上可知，在我公司法制下，董事實與一般之股東不同，其
    具企業之所有者與經營者之雙重身份，非謂其僅係企業之所有者而已。又按水污
    染防治法係為防治水污染，確保水資源之清潔及國民健康而制，故該法第三十四
    條第一項課予負責人以防治水污染義務，不因其是否為實際負責人而有異，此觀
    該條項並無「因執行業務」之要件即明，否則在立法上，必謂廠長、經理人等實
    際負責人始為該條項之處罰對象，則如廠長、經理人認為基於水污染防治之考量
    ，有必要為某種防治設施之改善或加裝，然為董事會或董事長所否決（縱使董事
    會事先曾決議授權廠長、經理人處理工廠一切勞工安全衛生設施及災害防治與處
    理之事項，其於具體事項中，仍有否決或限縮先前決議之權，蓋如前所述，董事
    會始為有權限之業務執行機關），致生水污染事件時，此時處罰廠長、經理人，
    焉有可能促成水污染防治設施之改善？是被告所辯伊非實際負責人一節故非無見
    ，惟立法目的考量下，寧認不加以「實際負責人」之法所無之限制要件為妥，在
    本案中，負責人係被告甲○○無誤。(3)再按水污染防治法、勞工安全衛生法等行
    政刑法，其刑罰之目的，莫不為使義務人達符於各該法之各項要求而設，是與一
    般刑法基於道德非難而區分故意犯、過失犯分予不同評價者，尚有所別，是在勞
    工安全衛生法中，雖無規定同處罰過失犯，惟義務人於違反勞公安全設施致生勞
    工工作意外事故時，不論其欠缺安全設備之設置係出於故意抑或過失，悉仍處予
    刑法，幾成實務審判上之定論，即由此是。茲嘉孚公司為從事工業之事業，當知
    排放廢水需向主管單位申請許可，經審查通過發予許可證後方可排放，若向主管
    機關申請許可，或可於主管機關之先前檢測下，以主管機關檢測之專業，發現該
    儲水排放水超過環保署法定標準，其排放廢水所含之有害健康物質超過放流水標
    準，即該工廠所排廢水所含有害物質銅（四五毫克／公升）、氫離子（濃度指數
    一一點九）、化學需氧量一八五０毫克／公升，已造成嚴重之環境污染。(4)綜上
    ，本件被告等事證已臻明確，應予論科。
三、核被告甲○○所為，係違反水污染防治法第三十四條第一項之規定；被告嘉孚公
    司應依同法第三十七條規定，科以第三十四條第一項之罰金。爰審酌被告犯罪動
    機、目的、手段、所生之危害、本水污染事件發生後立即改善及犯後之態度等一
    切情狀，量處如主文所示之刑，被告甲○○部分並諭知罰金易服勞役之折算標準
    ，以示懲儆。
四、被告甲○○、嘉孚公司等經合法傳喚，無正當理由不到庭，本院認本件係應科罰
    金之案件，爰不待其陳述逕行判決。
據上論斷，應依刑事訴訟法第二百九十九條第一項前段、第三百零六條，水污染防治
法第三十四條第一項、第三十七條，刑法第十一條前段、第四十二條第二項，罰金罰
鍰提高標準條例第二條，現行法規所定貨幣單位折算新臺幣條例第二條，判決如主文
。
本案經檢察官鄭重文到庭執行職務。
中      華      民      國    九十      年      四      月     三十     日
                                臺灣桃園地方法院刑事第四庭
                                    法  官   黃永定
右正本證明與原本無異。
如不服本判決，應於判決送達後十日內向本院提出上訴狀( 應附繕本 )，上訴於
臺灣高等法院。
                                    書記官   陳月桂
中      華      民      國    九十      年      四      月     三十     日
附錄法條：
水污染防制法第三十四條：
事業無排放許可證，且其排放廢水所含之有害健康物質超過放流水標準者，處負責人
三年以下有期徒刑、拘役或科或併科新台幣三萬元以下罰金。
水污染防制法第三十七條：
法人之負責人、法人或自然人之代理人、受僱人或其他從業人員，因執行業務犯第三
十二條、第三十三條、第三十四條第一項、第三十五條或第三十六條第二項之罪者，
除依各該條規定處罰其行為人，外對該法人或自然人亦科以各該條之罰金。


司法院資訊處製作；財團法人民間司法改革基金會備份。
